【裁判字號】    97,簡上,268
【裁判日期】    980403
【裁判案由】    返還價金 等
【裁判全文】
臺灣高雄地方法院民事判決             97年度簡上字第268號
上  訴  人  錩鴻工程有限公司
                      樓之5
法定代理人  乙○○
訴訟代理人  吳榮昌律師
複代理  人  林佳妙律師
            甲○○
被上訴人    奇茂工程實業有限公司
法定代理人  丁○○
訴訟代理人  戊○○
當事人間請求返還價金等事件，上訴人對於民國97年3 月25日本
院96年度鳳簡字第2188號第一審判決提起上訴，本院民國98年3
月26日言詞辯論終結，判決如下：
    主  文
上訴駁回。
第二審訴訟費用由上訴人負擔。
    事實及理由
一、上訴人起訴主張：伊因承作訴外人宇強營造有限公司（下稱
    宇強公司）發包之「田中森林步道崩塌地處理工程」（下稱
    該工程），於96年7 月間向被上訴人訂購70桶土壤團粒化劑
    （下稱系爭貨物），被上訴人乃於同年7 月31日傳真簡易買
    賣合約書（下稱系爭合約）一紙予伊，伊即交付發票人為宇
    強公司，伊為受款人，票面金額新台幣（下同）20萬元之支
    票乙紙（下稱系爭支票）作為「定金」，被上訴人既已收受
    並提示系爭支票，就系爭合約兩造間之意思表示已合致而成
    立。詎被上訴人因前承攬同一該工程而與宇強公司尚有債務
    糾紛未解決，竟指稱伊交付之系爭支票係伊代宇強公司清償
    被上訴人之積欠工程款而拒絕交付系爭貨物，顯屬債務不履
    行，故以起訴狀繕本送達之日為解除系爭合約意思表示之通
    知，依民法第249 條第3 款（可歸責於受定金之當事人致不
    能履行）之規定，請求被上訴人加倍返還其所受領之定金即
    40萬元；否則，伊仍得依民法第259 條第2 款（解除契約之
    回復原狀義務）規定，請求被上訴人返還20萬元定金。乃於
    原審先位聲明：被上訴人應給付上訴人40萬元，及自起訴狀
    繕本送達翌日起至清償日止按週年利率5%計算之利息；備位
    聲明：被上訴人應給付上訴人20萬元，及自起訴狀繕本送達
    翌日起至清償日止按週年利率5%計算之利息。
二、被上訴人則以：伊固於96年7 月31日將系爭合約書傳真予上
    訴人，然此僅係報價性質文件，在未依合約條款規定經兩造
    用印確認前，自非可遽認係合法有效成立；至上訴人所交付
    伊之20萬元系爭支票，係因上訴人要接續伊承作宇強公司之
    同一該工程，經兩造協商後由上訴人代宇強公司給付積欠以
    七折（原本286,800 ×0.7=200,760） 計付之工程款，並非
    上訴人給付予伊系爭合約之定金或價金等語資為抗辯。
三、原審審理結果，以系爭合約未經兩造用印確認，故尚未成立
    ，無從請求返還2 倍定金40萬元，即為上訴人敗訴判決，上
    訴人不服提起上訴，改稱：交付被上訴人之系爭支票，是就
    系爭合約總價238,140 元經兩造協商後，被上訴人才答應以
    20萬元一次付清之成交「價金」而非「定金」，加以因被上
    訴人拒絕交付系爭貨物，致上訴人喪失施作該工程應獲之同
    業標準利潤為58,500元，故除系爭合約解除後應返還之20萬
    元價金外，依民法第226 條規定，被上訴人亦應負債務不履
    行之損害賠償責任。爰減縮於本院先位聲明：(一)原判決廢棄
    。(二)被上訴人應給付上訴人258,500 元，及自起訴狀繕本送
    達翌日起至清償日止，按週年利率5%計算之遲延利息；若請
    求返還20萬元價金無理由，則依不當得利之法律關係，備位
    聲明：(一)原判決廢棄。(二)被上訴人應給付上訴人20萬元，及
    自96年8 月20日起至清償日止，按週年利率5%計算之遲延利
    息。被上訴人則聲明：上訴駁回。
四、不爭執部分：
  (一)被上訴人先於95年8 月11日承作宇強公司之該工程，並簽訂
    有簡易合約（原審卷64頁），嗣雙方就該工程款發生糾紛未
    解決。
  (二)上訴人後於96年7 月31日承作宇強公司之同一該工程（原審
    卷7-10頁合約書），為此依約先收受宇強公司交付之定金即
    面額20萬元、96年8月17日簽發之系爭支票。
  (三)上訴人為該工程向被上訴人訂購70桶土壤團粒化劑，被上訴
    人乃於96年7 月31日傳真系爭合約書（原審卷11頁）予上訴
    人，總價金238,140 元。之後上訴人於同年8 月17日寄交系
    爭支票（原審卷12頁上半頁）予被上訴人，並要求被上訴人
    在其已擬好內容之傳真收據（原審卷12頁下半頁）簽名，經
    被上訴人於同年8 月20日簽收交予上訴人收執無訛。
五、主要爭執：
    本件被上訴人收受上訴人交付之20萬元系爭支票，其原因兩
    造各執一詞。上訴人主張係給付兩造間系爭貨物經協調後之
    一次付清「價金」，但被上訴人謂係上訴人承諾代宇強公司
    償還積欠被上訴人之未解決該工程欠款。從而上訴人交付系
    爭支票予被上訴人之法律原因為何，自為本件首要爭執；如
    上訴人主張之原因為真，次再論上訴人之解除契約法律效果
    如何，即被上訴人應否負返還20萬元價金及負債務不履行責
    任之損害賠償責任或有無不當得利等問題。
六、本院判斷：
  (一)上訴人主張為承作宇強公司之該工程，向被上訴人訂購系爭
    貨物，被上訴人乃傳真96年7 月31日之系爭合約書予上訴人
    ，上載總價金為238,104 元，已不爭執如前；而依系爭合約
    書記載之付款辦法（原審卷11頁），係上訴人先確定通知送
    貨地點後，以電話或書面通知被上訴人，被上訴人即於三日
    內到貨，始附上請款單、發票及回郵信封寄達上訴人，上訴
    人始以貨到日起30日內之期票結清100 ％貨款。然上訴人何
    以無視此較有保障之貨到才付款的常見合約付款條件，在貨
    未到前，竟一反常情於原審至本院始終堅稱，其收到被上訴
    人傳真之系爭合約後即交付20萬元「定金」之系爭支票予被
    上訴人，嗣經本院續質以系爭合約之總價金為23萬餘元（即
    238,104 元），為何單預支之「定金」就達20萬元之多，上
    訴人始因而改稱系爭支票是屬與被上訴人協商後之一次成交
    「全部價金」，其餘3 萬餘元就不用再付了等語（本卷54頁
    筆錄反面），說詞前後不一，已難令人置信；何況系爭合約
    需經雙方用印確認傳真後，始為法律保障之合約，亦明白見
    於約定條款4.，則上訴人在未用印前即交付系爭支票予被上
    訴人，本院因而認被上訴人所辯系爭合約尚未成立，故系支
    票之交付與系爭合約之價金或定金均無關係等語，顯較可採
    信。
  (二)再對照上訴人自承所擬經被上訴人於收受系爭支票後於96年
    8 月20日簽收之不爭執字據（原審卷12頁下方），係記載「
    支付」田中森林步道崩塌地處理工程（即上揭該工程）材料
    款貳拾萬元，請（被上訴人）簽收，並請附上草種、樹種、
    土壤安定劑、堆肥4 項之送驗資料，以供顧問公司查看等內
    容以觀，其「支付」原因亦非說係支付系爭貨款，反而是出
    現與被上訴人為系爭貨物而傳真予被上訴人之系爭合約內容
    無關之該工程名稱記載在內，而且擬要求被上訴人附上之上
    揭4 項貨物送驗資料（即出貨證明）品名，又與系爭合約之
    系爭貨物即「土壤團化劑」之名稱不同，益證上訴人所主張
    系爭支票交付之原因，係為給付兩造間系爭合約之系爭貨物
    款，顯不可採。
  (三)又查，上訴人在本院始自行提出係被上訴人於96年7 月24日
    傳真予上訴人之報價單（本卷59頁），其記載有：1.95年8
    月11日合約工程款未請款、2.土壤團化劑21桶、3.土壤安定
    劑1 包及4.木質纖維14包等4 項目，其中1.項之95年8 月11
    日合約工程款，正與被上訴人與宇強公司間之該工程合約（
    原審卷64頁）日期相同，而2.～4.等3 項，又適與上訴人要
    被上訴人收受系爭支票後簽收之字據所載應由被上訴人附上
    之出貨證明（亦為上訴人自行提出，本卷57頁）內記載之土
    壤安定劑、土壤團化劑、土質纖維等3 項品名名稱相同，顯
    示在被上訴人於96年7 月31日傳真系爭合約書予上訴人前，
    兩造已就被上訴人前與宇強公司間之同一該工程款糾紛如何
    解決一事有所觸及，則在上訴人主張交付系爭支票之原因事
    實已難採信情況下，自足信被上訴人所辯，謂兩造就該工程
    糾紛協商結果，上訴人已允諾代宇強公司解決積欠被上訴人
    之該工程款，確實可信，所以在被上訴人簽收系爭支票之字
    據上，始出現上訴人所自擬其支付原因為同一該工程材料款
    ，反而無片語支字關於系爭合約之系爭貨物即土壤團粒化劑
    品名之記載，正係此故。是上訴人稱宇強公司與被上訴人間
    之該工程糾紛與其無關，無由其代宇強公司支付積欠被上訴
    人之工程款問題云云，係不可採信。至於宇強公司之實際負
    責人丙○○到庭雖否認被上訴人所辯，附和證稱上訴人交付
    被上訴人之系爭支票與其無關，然第三人（即本件上訴人）
    與債權人（即本件被上訴人）訂立契約承擔債務人（即本件
    宇強公司）之債務者，其債務於契約成立時，移轉於該第三
    人，民法第300 條已有明定，是以在上訴人已允諾代宇強公
    司清償積欠被上訴人之未解決該工程款情況下，於上訴人交
    付系爭支票予被上訴人時，已足生上訴人承擔宇強公司積欠
    被上訴人之該工程款債務之法律效果，則證人縱為與被上訴
    人所辯相反之證詞，既與兩造間已成立之承擔債務無關，更
    不能證明上訴人所主張交付系爭支票予被上訴人之原因為真
    ，併此敘明。
七、綜上所述，上訴人交付系爭支票，係在於承擔宇強公司積欠
    被上訴人之該工程未解決債務，非無法律上原因，而與兩造
    間之系爭合約無關，則上訴人欲解除系爭合約契約，請求被
    上訴人返還系爭支票款20萬元，以及賠償系爭合約解除後之
    所失利益58,500元，或者退步依不當得利法律關係為請求等
    先後位聲明，均無理由。從而，原審為上訴人敗訴之判決，
    理由雖不盡相同，但結果並無二致，上訴意旨求予廢棄，仍
    為無理由，應予駁回。
八、結論：本件上訴無理由，依民事訴訟法第436 條之1 第3 項
    、第449 條第2 項、第78條規定，判決如主文。
中    華    民    國    98    年    4     月    3     日
                      民事第三庭審判長法  官  朱玲瑤
                                      法  官  陳宛榆
                                      法  官  藍家慶
正本係照原本作成。
本判決不得上訴。
中    華    民    國    98    年          月    3     日
                                      書記官  呂姿儀


司法院資訊處製作；財團法人民間司法改革基金會備份。
